ACORDAO-COMPLETO-2384921

ACÓRDÃO 7685/2020 ATA 23/2020 - PRIMEIRA CÂMARA

VISTOS, relatados e discutidos estes autos de Tomada de Contas Especial instaurada pela Superintendência Regional do Incra no Distrito Federal, em razão de execução parcial do Convênio CRT/DE 04.000/2001, celebrado com a Associação Regional de Cooperação Agrícola (Arca/DF) ;
ACORDAM os Ministros do Tribunal de Contas da União, reunidos em sessão da 1ª Câmara, ante as razões expostas pelo Relator, em:
9.1. considerar revéis Augusto Targino Lima e a Associação Regional de Cooperação Agrícola (Arca/DF) , para todos os efeitos, dando-se prosseguimento ao processo, nos termos do art. 12, §3º, da Lei 8.443/1992;
9.2. julgar irregulares as contas de Augusto Targino Lima, Ivo Ricardo Barfknecht e a Associação Regional de Cooperação Agrícola (Arca/DF) , com base nos arts. 1º, 16, inciso III, alínea "b" e "c", 19, caput, e 23, inciso III, da Lei 8.443/1992, e condená-los, em solidariedade, ao pagamento da importância abaixo informada, fixando-lhes o prazo de 15 (quinze) dias, para que comprovem, perante o Tribunal, nos termos do art. 214, inciso III, alínea 'a', do RITCU, o recolhimento da dívida ao Tesouro Nacional, atualizada monetariamente e acrescida de juros de mora, calculados a partir da respectiva data de ocorrência:
	Valor original (R$) 
	Data da ocorrência

	126.000,00 D 
	22/3/2002

9.3. autorizar, desde logo, a cobrança judicial das dívidas, nos termos do art. 28, inciso II, da Lei 8.443/1992, c/c o art. 219, inciso II, do RITCU, caso não atendida a notificação;
9.4. encaminhar cópia desta deliberação à Procuradoria da República do Distrito Federal, nos termos do art. 16, § 3º, da Lei 8.443/1992;
9.5. dar ciência da deliberação aos responsáveis e à Superintendência Regional do Incra no Distrito Federal.

Tomada de contas especial instaurada em razão de execução parcial do Convênio CRT/DE 04.000/2001, celebrado com a Associação Regional de Cooperação Agrícola (Arca/DF.

Primeira Câmara

3. Interessados/Responsáveis:
3.1. Responsáveis: Associação Regional de Cooperação Agrícola (02.089.331/0001-75); Augusto Targino Lima (XXX.913.581-XX); Ivo Ricardo Barfknecht (XXX.461.849-XX).

13.1. Ministros presentes: Benjamin Zymler (na Presidência), Walton Alencar Rodrigues (Relator), Bruno Dantas e Vital do Rêgo.
13.2. Ministros-Substitutos presentes: Augusto Sherman Cavalcanti, André Luís de Carvalho e Weder de Oliveira.

ACORDAO-COMPLETO-2529365

Acórdão de Relação 1376/2022 - Primeira Câmara

Acórdão de Relação

WALTON ALENCAR RODRIGUES

Adoto, como parte do relatório, instrução elaborada pela Secretaria de Controle Externo da Agricultura e do Meio Ambiente (peças 93-95) :
INTRODUÇÃO
1.	Cuidam os autos de Tomada de Contas Especial (TCE) instaurada pela Superintendência Regional do Distrito Federal e Entorno - SR (28) DFE do Instituto Nacional de Colonização e Reforma Agrária (Incra) em desfavor do Sr. Augusto Targino Lima, em razão de execução parcial do objeto, bem como da prestação de contas de forma irregular do Convênio CRT/DE 04.000/2001 de 1º/12/2001, SIAFI 429165, celebrado entre a Associação Regional de Cooperação Agrícola (Arca/DF) e o Incra, que teve por objeto a "prestação de assistência técnica a 1000 famílias nos Projetos de Assentamentos: Roça; Líder; Chico Mendes; Carlos Lamarca; Nova Itália; Cunha; Mambaí; Capim de Cheiro; Capão do Mel; Carro Quebrado; Vale da Esperança; Vanderli Ribeiro dos Santos; Nova Califórnia; Menino Jesus; e Boa Vista, situados nos estados de Minas Gerais e Goiás", conforme Termo de Convênio (peça 1, p. 30-42) .
2. 	A instauração da presente TCE foi materializada pela impugnação parcial das despesas do convênio, haja vista a apresentação da prestação de contas incompleta bem como o não atingimento das metas e dos objetivos propostos no ajuste, caracterizado nas diversas vistorias realizadas "in loco", tendo sido apurado um prejuízo no valor original de R$ 75.600,00 que corresponde a 60% do valor repassado. 
HISTÓRICO
3. 	Conforme disposto na cláusula terceira do termo de convênio (peça 1, p. 34) foram previstos R$ 146.000,00 para a execução do objeto, dos quais R$ 126.000,00 seriam repassados pelo concedente e R$ 20.000,00 corresponderiam à contrapartida. 
4. 	Os recursos federais foram repassados em duas parcelas, mediante as ordens bancárias 2002OB000490 e 2002OB000491 (peça 1, p. 56-58) , no valor de R$ 63.000,00 cada, emitidas em 22/3/2002. A segunda parcela só deveria ser liberada após prestação de contas do exercício de 2001, mas devido ao atraso na transferência da primeira, ambas foram emitidas na mesma data (peça 1, p. 64) . O ajuste vigeu no período de 26/12/2001 a 20/11/2002 e previa a apresentação da prestação de contas em 20/11/2002, conforme cláusula oitava do Termo de Convênio, alterada pela cláusula primeira do Primeiro Termo Aditivo ao Convênio (peça 1, p. 38 e p. 76) .
5. 	No Relatório da Comissão de Tomada de Contas Especial (peça 2, p. 200-220) , foi apurado como prejuízo o valor original de R$ 75.600,00 (que corresponde a 60% do valor repassado pelo Incra) , sob responsabilidade do Sr. Augusto Targino Lima, secretário-geral à época de assinatura do ajuste que, segundo a Comissão, teria efetuado todas as despesas com os recursos federais. O valor atualizado monetariamente e acrescido de juros no período de 22/3/2002 a 21/7/2010 atingiu a importância de R$ 257.160,96. 
6. 	O Relatório de Auditoria 423/2013 do Controle Interno (peça 2, p. 233) apresentou as questões relatadas pela Comissão Tomadora de Contas e responsabilizou o Sr. Augusto Targino Lima pela quantia citada. O Certificado de Auditoria e o Parecer do Dirigente do Órgão de Controle Interno concluíram pela irregularidade das contas (peça 2, p. 236-237) . O Pronunciamento Ministerial atestou ter tomado ciência das conclusões contidas no Relatório e Certificado de Auditoria, bem como no Parecer da Secretaria Federal de Controle Interno da CGU/PR (peça 2, p. 242) .
7. 	Na instrução contida na peça 4, esta unidade técnica realizou o exame preliminar dos autos tendo verificado que, apesar dos Relatórios do Tomador de Contas e de Auditoria do Controle Interno terem considerado que houve a execução parcial de 60% do objeto, no processo apresentado a este Tribunal não constava nenhuma nota fiscal ou recibo que comprovasse que os gastos foram efetuados no objeto do convênio, conforme preceitua o art. 30 da IN/STN 01/1997. Assim, concluiu-se que não foi possível comprovar o nexo de causalidade entre as aplicações dos recursos discriminados na prestação de contas e o objeto do convênio, motivo pelo qual a citação solidária dos responsáveis foi realizada no valor total do convênio - Ofícios 396 a 398/2014-TCU/SecexAmbiental, de 3/7/2014 (peças 10, 11 e 14) . 
8. 	Na análise das alegações de defesa e proposta de mérito realizada por esta unidade técnica (peça 29) em 7 de novembro de 2014, foram rejeitadas as defesas apresentadas pela Arca/DF e pelo Sr. Ivo Ricardo Barfknecht e considerado revel o Sr. Augusto Targino Lima. Ademais, foi proposta a aplicação individual da multa prevista no art. 57 da lei 8.443/1992.
9. 	O MP/TCU proferiu pronunciamento (peça 32) divergindo da proposta quanto ao valor do dano. Alegou que havia evidencias suficientes de que, apesar de não juntados documentos comprobatórios aos autos, eles teriam sido apresentados na prestação de contas submetida ao Incra. Em concordância com a conclusão do Relatório do Tomador de Contas e manifestações do órgão de controle interno, que foram baseados no relatório de acompanhamento do convênio, o MP/TCU julgou mais correta a quantificação do débito pela inexecução de 60% do objeto e considerou necessário ajustar a imputação do dano de acordo com os períodos de gestão de cada responsável, que não foram coincidentes, e sim sucessivos. Assim, os recursos despendidos na gestão do Sr. Augusto Targino de Lima somariam o valor de R$ 19.010,31 e o débito correspondente a 60% desse valor seria de R$ 11.406,19. Em relação ao Sr. Ivo Ricardo Barfknecht, os recursos despendidos em sua gestão foram de R$ 106.989,69, correspondendo a um débito de R$ 64.193,81, equivalente à inexecução de 60%.
10. 	Em seguida, o Ministro Relator proferiu despacho (peça 33) manifestando-se pelo retorno dos autos à unidade técnica para que, preliminarmente ao exame de mérito, fosse feita diligência junto à SR (28) DFE/INCRA, a fim de obter os documentos necessários para análise do nexo causal entre os comprovantes de despesa existentes na prestação de contas e os débitos realizados na conta bancária específica do convênio, bem assim os responsáveis por cada um desses débitos, de acordo com os períodos de gestão.
11. 	Em atendimento ao despacho do Ministro Relator, na instrução da peça 34, foi proposta a realização de diligência à Superintendência Regional do Distrito Federal e Entorno - SR (28) DFE do Instituto Nacional de Colonização e Reforma Agrária - Incra (peça 37) , para que fosse encaminhada a documentação comprobatória das despesas apresentadas pela Arca na prestação de contas e citadas no relatório de análise da prestação de contas do convênio, bem como a documentação para a análise do nexo causal entre os comprovantes de despesa existentes na prestação de contas e os débitos realizados na conta bancária específica do convênio, assim como a documentação dos responsáveis por cada um desses débitos, de acordo com os períodos de gestão. 
12. 	Também foi proposta diligência junto à Superintendência do Banco do Brasil no Distrito Federal - BB/DF (peça 38) , para que, em relação à gestão da conta corrente 15.093-2, pertencente à agência 1226-2, no período de dez/2001 a dez/2002, encaminhasse os extratos de conta corrente e de aplicações financeiras, informando a relação das pessoas autorizadas a movimentar recursos dessa conta bancária (com discriminação do nome e CPF, bem como dos períodos de início e término da autorização conferida pela Arca/DF) , bem como, para cada lançamento que tenha implicado retirada de recursos da conta bancária, a pessoa que realizou a operação (nome e CPF) e o beneficiário da operação (nome e CPF ou CNPJ) .
13. 	As respostas às diligências ao Incra e ao Banco do Brasil foram examinadas em instrução presente à peça 55 do presente processo, na qual restou comprovada que, na aplicação dos recursos, não foi comprovado o atendimento do interesse público com alcance do objeto do convênio, nem tampouco se comprovou  a existência de nexo de causalidade entre os recursos recebidos e o objeto pactuado, sem existirem quaisquer evidencias de qual destino foi dado aos recursos, como preceitua o art. 30 da IN/STN 01/1997. Assim, a instrução da peça 55 concordou com argumentos apresentados na análise de mérito realizada na instrução de peça 29, e propôs que fosse mantida a quantificação do dano em 100% do valor repassado.
14. 	A referida instrução concluiu que as irregularidades apontadas na citação não foram saneadas pelos responsáveis solidários, permanecendo o débito no valor de R$ 126.000,00 em razão da não comprovação da boa e regular aplicação dos recursos federais repassados à Arca/DF por força do Convênio CRT/DE 04.000/2001 de 1º/12/2001, SIAFI 429165.
15.	Quanto ao Sr. Ivo Ricardo Barfknech, a instrução propôs rejeitar as alegações de defesa apresentadas, uma vez que não foram suficientes para sanear as irregularidades a ele atribuídas ou para afastar o débito imputado aos responsáveis. Devido a inexistência nos autos elementos que demonstravam sua boa-fé ou da ocorrência de outros excludentes de culpabilidade, foi considerado que suas contas deveriam ser julgadas irregulares, nos termos do art. 202, § 6º, do Regimento Interno/TCU, procedendo-se à sua condenação em débito.
16.	Em relação à pretensão punitiva, a análise demonstrou que o prazo da prescrição da pretensão punitiva do TCU é de 10 anos contados do dia posterior à data limite para prestação de contas, que no caso concreto ocorreu em 21/11/2012.  Nesse sentido, considerando que a TCE foi autuada neste Tribunal em 31/5/2013 e não houve interrupção/suspensão da pretensão punitiva, concluiu a análise que não caberia a aplicação da multa prevista no art. 57 da mesma Lei 8.443/1992.
17.	O MP/TCU proferiu pronunciamento (peça 58) divergindo da proposta formulada pela unidade técnica quanto à responsabilidade solidária do Sr. Ivo Ricardo Barfknecht em relação ao débito apurado, por considerar que não há nos autos evidências que demonstrassem que ele teria aplicado irregularmente os recursos transferidos, os quais já não se encontravam na conta bancária do convênio à época de sua gestão. Todavia, considerou pertinente a manutenção da proposta de julgamento pela irregularidade de suas contas, pois o responsável encaminhou intempestivamente a prestação de contas e de forma irregular, contrária à Instrução Normativa STN 01/1997.
18.	Em 26/10/2017, o Ministro Relator proferiu despacho (peça 59) , manifestando-se pelo retorno dos autos à unidade técnica para que, em respeito ao devido processo legal e aos princípios do contraditório e da ampla defesa, fosse promovida nova citação da Associação Regional de Cooperação Agrícola-ARCA/DF e do Srs. Augusto Targino Lima e Ivo Ricardo Barfknecht, para que recolhessem a integralidade dos repasses recebidos à conta do Convênio CRT/DE nº 04.000/2001, ou apresentassem alegações de defesa acerca da transferência dos recursos federais da conta específica da avença (em 2/4/2002, seis dias após os respectivos créditos) para outra conta bancária da convenente, impossibilitando a comprovação da destinação dada a esses recursos, e, consequentemente, do nexo de causalidade entre eles e os serviços eventualmente realizados em prol do objeto da avença.
19.	Em atendimento ao despacho, a Unidade Técnica se pronunciou (peça 60) . Quanto à responsabilidade do Sr. Ivo Ricardo Barfknecht pela apresentação extemporânea da prestação de contas ao término da vigência do ajuste, o pronunciamento da Unidade Técnica apontou que, devido à prescrição da pretensão punitiva do TCU, conforme analisado na peça 55, não seria proposto realizar a nova citação do Sr. Ivo Ricardo Barfknecht.
20.	As citações da Associação Regional de Cooperação Agrícola-ARCA/DF e do Sr. Augusto Targino Lima foram tentadas, conforme as peças 65 e 66, respectivamente. 
21.	Todavia, conforme pronunciamento da subunidade constante na peça 70, as citações supracitadas não obtiveram êxito, conforme os avisos de recebimento das comunicações presentes nas peças 68 e 69.
22.	Por esta razão, foi proposta, na referida peça 70, a consulta a outros cadastros mantidos por instituições públicas ou privadas que poderiam oferecer subsídios à obtenção do endereço dos destinatários, por meio de diligências ao Banco Central do Brasil - BACEN; Agência Nacional de Telecomunicações - ANATEL; Companhia Energética de Brasília - CEB; Companhia de Saneamento Ambiental do Distrito Federal - CAESB; Enel Distribuição Goiás; e Saneamento de Goiás - Saneago.
23.	As diligências se deram conforme as peças 72 a 76 do presente processo, e as respostas obtidas (peças 80 a 85) também não lograram êxito em obter os endereços. Devido ao esgotamento das medidas para envio dos novos Ofícios de Citação aos responsáveis, foi proposta a citação por meio de Edital, com fundamento no art. 3º, inciso IV, da Resolução TCU 170/2004. 
24.	As citações por editais ocorreram em 13 de agosto de 2018, conforme as peças 90 a 92. Esta instrução trata do andamento do processo, após a citação por edital dos responsáveis.
EXAME TÉCNICO
25.	Em relação ao Sr. Ivo Ricardo Barfknech, a Unidade Técnica acolheu a recomendação do Ministério Público, constante no Parecer da peça 58, que sugere excluir sua responsabilidade solidária pelo débito constatado, mas mantendo o julgamento pela irregularidade de suas contas:
11. A irregular transferência integral dos recursos da conta específica do convênio para a conta da Arca ocorreu em 02/04/2002 (peça 50, p. 10) , sendo, portanto, durante a gestão do Sr. Augusto Targino de Lima. Não há nos autos evidências que demonstrem que o seu sucessor tenha aplicado irregularmente os recursos transferidos, os quais já não se encontravam na conta bancária do convênio à época de sua gestão, razão pela qual considero que não deve ser atribuída responsabilidade solidária ao Sr. Ivo Ricardo Barfknecht em relação ao débito apurado. Contudo, como cabia a esse sucessor a prestação de contas, entendo pertinente a manutenção da proposta de julgamento pela irregularidade de suas contas, pois o responsável encaminhou intempestivamente a prestação de contas e de forma irregular, contrária à Instrução Normativa STN nº 01/1997, com destaque para a ausência de documentos fiscais e recibos dos gastos efetuados, conforme registrado em instrução anterior da unidade técnica (peça 29, p. 6) .
26.	Quanto ao sr. Augusto Targino Lima e a Associação Regional de Cooperação Agrícola - Arca/DF, uma vez que não atenderam a citação por edital e não se manifestaram quanto às irregularidades verificadas, permanecem considerados revéis, dando-se prosseguimento ao processo, de acordo com o art. 12, § 3º, da Lei 8.443/1992.
27.	Na ausência de novos elementos que pudessem alterar o entendimento da Unidade Técnica, além da exclusão da responsabilidade solidária do Sr. Ivo Ricardo Barfknech pelo débito constatado, mas mantendo o julgamento pela irregularidade de suas contas, permanecem as demais conclusões presentes na instrução de mérito da peça 55.
CONCLUSÃO
28.	As irregularidades apontadas na citação não foram saneadas pelos responsáveis solidários, permanecendo o débito no valor de R$ 126.000,00 em razão da não comprovação da boa e regular aplicação dos recursos federais repassados à Arca/DF por força do Convênio CRT/DE 04.000/2001 de 1º/12/2001, SIAFI 429165.
29.	O Sr. Augusto Targino Lima e a Associação Regional de Cooperação Agrícola - Arca/DF não atenderam a citação por edital realizada em 13 de agosto de 2018 e não se manifestaram quanto às irregularidades verificadas, motivo pelo qual foram considerados revéis, dando-se prosseguimento ao processo, de acordo com o art. 12, § 3º, da Lei 8.443/1992. 
30. 	Quanto ao Sr. Ivo Ricardo Barfknech, em face do acolhimento do parecer do Ministério Público, constante na peça 58, propõe-se rejeitar parcialmente as alegações de defesa, mantendo o julgamento pela irregularidade de suas contas e excluindo a sua responsabilidade solidária pelo débito constatado, bem como julgar também irregulares as contas da Arca.
31. 	Quanto à pretensão punitiva do TCU, conforme entendimento do Acórdão 1441/2016-TCU-Plenário, considerou-se como data da ocorrência da irregularidade o prazo final para apresentação da prestação de contas. O ajuste tinha vigência para o período de 26/12/2001 a 20/11/2002, com prazo final para apresentação da prestação de contas até 20/11/2002, conforme cláusula oitava do Termo de Convênio, alterada pela cláusula primeira do Primeiro Termo Aditivo ao Convênio (peça 1, p. 38 e p. 76) . Conforme estabelecido no Acórdão 1.441/2016-P, o prazo da prescrição da pretensão punitiva do TCU é de 10 anos contados do dia posterior à data limite para prestação de contas, que no caso concreto ocorreu em 21/11/2012. Nesse sentido, considerando que a TCE foi autuada neste Tribunal em 31/5/2013 e não houve interrupção/suspensão da pretensão punitiva, não cabe a aplicação da multa prevista no art. 57 da mesma Lei 8.443/1992. 
PROPOSTA DE ENCAMINHAMENTO
32.	Diante do exposto, submetem-se os autos à consideração superior, propondo ao Tribunal:
a) com fundamento nos arts. 1º, inciso I, 16, inciso III, alínea "a" , da Lei 8.443/1992 c/c os arts. 19 e 23, inciso III, da mesma Lei, e com arts. 1º, inciso I, 209, inciso I, 210 e 214, inciso III, do Regimento Interno, que sejam julgadas irregulares as contas do Sr. Augusto Targino Lima (CPF: XXX.913.581-XX) , Presidente da Entidade em exercício à época dos fatos, e, com base em interpretação sistemática das disposições dos arts. 70 e 71, inciso II, da Constituição Federal de 1988, c/c os arts. 5º, inciso II, e 16, § 2º, da Lei nº 8.443/92, que sejam julgadas irregulares as contas da Associação Regional de Cooperação Agrícola - Arca/DF (CNPJ: 02.089.331/0001-75, para condena-los, em solidariedade , ao pagamento da quantia a seguir especificada, com a fixação do prazo de quinze dias, a contar das notificações, para comprovarem, perante o Tribunal (art. 214, inciso III, alínea "a", do Regimento Interno) , o recolhimento das dívidas aos cofres do Incra, atualizadas monetariamente e acrescidas dos juros de mora, calculados a partir da data discriminada, até a data do recolhimento, na forma prevista na legislação em vigor. 
	Valor original (R$) 
	Data da ocorrência

	126.000,00 D 
	22/3/2002

Valor atualizado monetariamente e acrescido de juros de mora até 2/4/2019: R$ 796.527,55
b) com fundamento nos arts. 1º, inciso I, 16, inciso III, alínea "a", da Lei 8.443/1992, c/c os art. 23, inciso III, da mesma Lei, e com os arts. 1º, inciso I, 209, inciso I e 214, inciso III, do Regimento Interno, que sejam julgadas irregulares as contas do Sr. Ivo Ricardo Barfknecht (CPF: XXX.461.849-XX) . 
c) autorizar o pagamento da dívida do Sr. Augusto Targino Lima (CPF: XXX.913.581-XX) e da Associação Regional de Cooperação Agrícola - Arca/DF (CNPJ: 02.089.331/0001-75) em até 36 parcelas mensais e consecutivas, condicionado ao requerimento pelos responsáveis, nos termos do art. 26 da Lei 8.443/1992 c/c o art. 217 do Regimento Interno, fixando-lhes o prazo de quinze dias, a contar do recebimento da notificação, para comprovarem perante o Tribunal o recolhimento da primeira parcela, e de trinta dias, a contar da parcela anterior, para comprovarem os recolhimentos das demais parcelas, devendo incidir sobre cada valor mensal, atualizado monetariamente, os juros de mora devidos, na forma prevista na legislação em vigor;
d) autorizar, desde logo, nos termos do art. 28, inciso II, da Lei 8.443/1992, a cobrança judicial das dívidas, caso não atendidas às notificações;
e) encaminhar cópia da deliberação que vier a ser proferida, bem como do relatório e do voto que a fundamentarem, ao procurador-chefe da Procuradoria da República do Distrito Federal, nos termos do § 3º do art. 16 da Lei 8.443/1992 c/c o § 7º do art. 209 do Regimento Interno do TCU, para adoção das medidas que entender cabíveis.
2.	O MPTCU anuiu com a unidade técnica nos seguintes termos (peça 96) :
Inicialmente, considero oportuno, para melhor entendimento das questões tratadas neste feito, tramitado pela terceira vez para este Ministério Público de Contas, reproduzir meu último pronunciamento, acostado à peça 58:
     "Cuidam os autos de tomada de contas especial instaurada pelo Instituto Nacional de Colonização e Reforma Agrária (Incra) , em razão da execução parcial do objeto e prestação de contas irregular do Convênio CRT/DE nº 04.000/2001, celebrado entre o Incra e a Associação Regional de Cooperação Agrícola (Arca) , que teve por objeto a prestação de assistência técnica a 1.000 famílias em quinze projetos de assentamento nos Estados de Minas Gerais e Goiás, no valor de R$ 146.000,00, sendo      R$ 126.000,00 de recursos federais e o restante de contrapartida do convenente.
2. O tomador concluiu que houve utilização da totalidade dos recursos repassados, não obstante a execução apenas parcial do objeto, ocasionado dano ao erário no montante de R$ 75.600,00, correspondente a 60% dos recursos transferidos. A referida entidade atribuiu a responsabilidade ao Sr. Augusto Targino de Lima, secretário-geral da Arca à época da celebração do convênio.
3. A SecexAmbiental constatou que os documentos encaminhados pelo tomador a esta Corte não eram suficientes para comprovar o nexo de causalidade entre os recursos transferidos e as despesas efetuadas na consecução do objeto conveniado, de modo que o dano apurado seria de R$ 126.000,00, equivalente à totalidade do valor repassado. Ademais, considerou adequado incluir como responsáveis solidários a Arca e o Sr. Ivo Ricardo Barfknecht, sucessor do Sr. Augusto Targino de Lima no cargo de secretário-geral da associação.
4. Regularmente citados (peças 10/14 e 16) , apenas o Sr. Ivo Ricardo Barfknecht apresentou alegações de defesa (peça 27) , tendo os demais responsáveis permanecido inertes durante o prazo regimental, caracterizando suas revelias e, consequentemente, impondo o prosseguimento ao processo, nos termos do art. 12, § 3º, da Lei nº 8.443/92.
5. A unidade técnica analisou as alegações de defesa e constatou que os argumentos apresentados não são suficientes para elidir a irregularidade ou afastar a culpabilidade dos responsáveis, de modo que propôs o julgamento pela irregularidade das contas dos Srs. Augusto Targino de Lima e Ivo Ricardo Barfknecht, condenando-os, em solidariedade com a Arca, ao ressarcimento da integralidade dos recursos repassados e aplicando a todos eles a multa prevista no art. 57 da Lei Orgânica do TCU.
6. Vossa Excelência emitiu despacho (peça 33) destacando que o tomador, durante a análise de prestação de contas, mencionou a existência de conciliação bancária e extratos bancários, documentos que poderiam contribuir para a comprovação da regularidade financeira do convênio. Assim sendo, Vossa Excelência determinou à unidade técnica, com base no princípio da verdade material, que realizasse as diligências necessárias, a fim de verificar se os documentos encaminhados ao Incra durante a prestação de contas são suficientes para demonstrar o nexo causal entre os comprovantes de despesas e os débitos realizados na conta bancária específica do convênio, além de identificar os responsáveis por cada um desses débitos, de acordo com os períodos de gestão.
7. Dando cumprimento à determinação contida no despacho, a SecexAmbiental realizou diligências junto ao Incra e ao Banco do Brasil (peças 37/38) , cujas respostas foram acostadas às peças 41 e 49/54. 
8. Em sua derradeira análise (peças 55/57) , a unidade técnica concluiu que os elementos encaminhados nas respostas às diligências tampouco são suficientes para comprovar o referido nexo de causalidade. O extrato da conta específica do convênio inclusive demonstra que os recursos federais foram repassados em 27/03/2002 e, seis dias depois, transferidos integralmente para outra conta bancária da Arca (peças 50, p. 10-11, e 51) , estranha ao convênio, inviabilizando, apenas com os documentos constantes dos autos, a conferência de vínculo entre os recursos federais transferidos e as despesas com o objeto conveniado. Ademais, seguindo o entendimento pacificado em sede de incidente de uniformização de jurisprudência por meio do Acórdão 1441/2016-TCU-Plenário, destacou que houve prescrição da pretensão punitiva do TCU, uma vez que a citação dos responsáveis ocorreu após o prazo decenal. Desse modo, formulou proposta de encaminhamento (peça 55, p. 5-6) no sentido de que esta Corte julgue irregulares as contas dos Srs. Augusto Targino de Lima e Ivo Ricardo Barfknecht, condenando-os, em solidariedade com a Arca, ao ressarcimento da integralidade dos recursos repassados.
9. Manifesto-me parcialmente de acordo com a unidade técnica. Divirjo, data venia, da proposta de incluir o Sr. Ivo Ricardo Barfknecht na condenação solidária do débito, além de considerar cabível o julgamento pela irregularidade das contas da pessoa jurídica responsável pela irregularidade ensejadora de débito.
10. Conforme a Ata da Assembleia Geral Ordinária da Arca (peça 1, p. 70-72) e instrução anterior da unidade técnica (peça 29, p. 3) , o Sr. Augusto Targino de Lima foi substituído pelo Sr. Ivo Ricardo Barfknecht em 09/04/2002, de modo que o sucessor foi responsável pela gestão dos recursos do convênio apenas durante o período de 09/04 a 22/10/2002, competindo-lhe também o dever de prestar contas ao final da vigência do ajuste. 
11. A irregular transferência integral dos recursos da conta específica do convênio para a conta da Arca ocorreu em 02/04/2002 (peça 50, p. 10) , sendo, portanto, durante a gestão do Sr. Augusto Targino de Lima. Não há nos autos evidências que demonstrem que o seu sucessor tenha aplicado irregularmente os recursos transferidos, os quais já não se encontravam na conta bancária do convênio à época de sua gestão, razão pela qual considero que não deve ser atribuída responsabilidade solidária ao Sr. Ivo Ricardo Barfknecht em relação ao débito apurado. Contudo, como cabia a esse sucessor a prestação de contas, entendo pertinente a manutenção da proposta de julgamento pela irregularidade de suas contas, pois o responsável encaminhou intempestivamente a prestação de contas e de forma irregular, contrária à Instrução Normativa STN nº 01/1997, com destaque para a ausência de documentos fiscais e recibos dos gastos efetuados, conforme registrado em instrução anterior da unidade técnica (peça 29, p. 6) .
12. Por fim, ressalto que é juridicamente possível julgar irregulares as contas da pessoa jurídica responsável solidariamente por débito, com base em interpretação sistemática das disposições dos arts. 70 e 71, inciso II, da Constituição Federal de 1988, c/c os arts. 5º, inciso II, e 16, § 2º, da Lei nº 8.443/92, conforme jurisprudência desta Corte, consubstanciada nos Acórdãos nº s 946/2013, 2545/2013 e 2465/2014, todos do Plenário.
13. Ante o exposto, este representante do Ministério Público manifesta-se parcialmente de acordo com a proposta da unidade técnica (peça 55, p. 5-6) , sugerindo, com as vênias de estilo, ajustes no sentido de rejeitar parcialmente as alegações de defesa oferecidas pelo Sr. Ivo Ricardo Barfknecht, mantendo o julgamento pela irregularidade de suas contas e excluindo a sua responsabilidade solidária pelo débito constatado, bem como julgar também irregulares as contas da Arca."
Posteriormente, nova medida preliminar foi determinada à unidade técnica, por meio do Despacho de peça 59, transcrito a seguir;
     "Restituo os presentes autos à Secretaria de Controle Externo da Agricultura e do Meio Ambiente para que, em respeito ao devido processo legal e aos princípios do contraditório e da ampla defesa, promovam nova citação da Associação Regional de Cooperação Agrícola-ARCA/DF e do Srs. Augusto Targino Lima e Ivo Ricardo Barfknecht, para que recolham a integralidade dos repasses recebidos à conta do Convênio CRT/DE nº 04.000/2001, ou apresentem alegações de defesa acerca da transferência dos recursos federais da conta específica da avença (em 2/4/2002, seis dias após os respectivos créditos) para outra conta bancária da convenente, impossibilitando a comprovação da destinação dada a esses recursos, e, consequentemente, do nexo de causalidade entre eles e os serviços eventualmente realizados em prol do objeto da avença.
     O Sr. Ivo Ricardo Barfknecht deve ser instado, também, a justificar a apresentação extemporânea da prestação de contas do convênio.
     (...) ."
Promovidas as citações da Associação Regional de Cooperação Agrícola-ARCA/DF e de Augusto Targino Lima, por edital (peças 90/92) , os responsáveis não apresentaram alegações de defesa e nem recolheram o débito apontado, devendo, mais uma vez, ser considerados revéis.
Não obstante a unidade técnica ter-se abstido de realizar a citação e a audiência de Ivo Ricardo Barfknecht, pelas razões expostas na manifestação acostada à peça 60, cumpre salientar que o referido responsável, na primeira oportunidade que teve para se manifestar nestes autos, encaminhou suas alegações de defesa em resposta à citação original desta Corte (peça 11) , em que abordou explicitamente, entre outros aspectos, a questão relativa à apresentação extemporânea da prestação de contas do convênio, consoante se verifica nos trechos abaixo transcritos (peça 27, p. 3 e 14) :
     "Ou seja, não houve nenhuma participação do peticionário nos atos de execução, tanto que a entrega extemporânea, mas que deve ser considerada, não foi feita pelo suplicante. 
     Veja que a alegação de adequação do suplicante como responsável pelo convênio não se fundamenta. Ocorre que a decisão de chamá-lo para responder ao processo não deve prosperar, haja vista não ter participado da execução, enquanto a decisão até então, com toda a vênia e respeito, não tem condão de responsabilizá-lo.
     Veja que ao tempo que se discute um certo atraso na entrega das contas, recai sobre o suplicante essa condição que é considerada reprovável, mas não há que se aceitar mencionado condicionamento.
     O suplicante não assina o convênio e não participa dos atos de execução, apenas é processado com vistas à sua responsabilização, por ter entregue as contas elaboradas na gestão anterior, extemporaneamente. 
     (...) .
     Note, Excelência, que as imputações não passam de meras irregularidades e que significam que as contas, mesmo que entregues depois do prazo previsto no convênio, devem ser aprovadas."
Desse modo, resta afastada eventual ofensa ao devido processo legal e aos princípios do contraditório e da ampla defesa, ao se rejeitar parcialmente as alegações de defesa oferecidas por Ivo Ricardo Barfknecht e julgar irregulares suas contas, uma vez que, ao tratar do assunto, o responsável não apresentou qualquer justificativa plausível para elidir a irregularidade apurada.
Não havendo, portanto, fatos novos a serem considerados nesta fase processual, ratifico meu anterior pronunciamento, integralmente reproduzido neste Parecer, cuja proposição de mérito foi acolhida pela unidade técnica e incorporada em sua última instrução.
Ante o exposto, este representante do Ministério Público de Contas manifesta-se em conformidade com a proposta da SecexAgroAmbiental (peça 93, p. 5-6) , sugerindo, tão somente, que a condenação em débito dos responsáveis solidários Augusto Targino Lima e Associação Regional de Cooperação Agrícola - Arca/DF tenha por fundamento não a alínea a, mas sim a alínea d do inciso III do art. 16 da Lei nº 8.443/92.

Rafael Modesto dos Santos (43179/OAB-DF) e outros.

Subprocurador-Geral Paulo Soares Bugarin.

TOMADA DE CONTAS ESPECIAL. CONVÊNIO. INCRA. ASSISTÊNCIA TÉCNICA EM ASSENTAMENTOS. PRESTAÇÃO DE CONTAS EXTEMPORÂNEA E INCOMPLETA. MOVIMENTAÇÃO DOS RECURSOS FORA DA CONTA BANCÁRIA ESPECÍFICA. AUSÊNCIA DE NEXO DE CAUSALIDADE. CITAÇÃO. REVELIA DE DOIS RESPONSÁVEIS. REJEIÇÃO DAS ALEGAÇÕES DE DEFESA DE OUTRO. CONTAS IRREGULARES. DÉBITO. PRESCRIÇÃO DA PRETENSÃO PUNITIVA.

TOMADA DE CONTAS ESPECIAL (TCE)

Secretaria de Controle Externo da Agricultura e do Meio Ambiente (SecexAmb).

Trata-se de tomada de contas especial (TCE) instaurada pela Superintendência Regional do do Instituto Nacional de Colonização e Reforma Agrária no Distrito Federal e Entorno (SRDFE/Incra) contra Augusto Targino Lima, em razão de execução parcial do Convênio CRT/DE 04.000/2001, celebrado com a Associação Regional de Cooperação Agrícola (Arca/DF) .
O ajuste teve por objeto a prestação de assistência técnica a mil famílias em projetos de assentamento situados em Minas Gerais e Goiás e esteve vigente entre 26/12/2001 a 20/11/2002. A prestação de contas deveria ocorrer até 21/01/2003. Foram liberados R$ 126.000,00, em 22/3/2002.
	O tomador de contas concluiu pela impugnação parcial das despesas do convênio, no valor de R$ 75.600,00, tendo em vista o não atingimento das metas e objetivos propostos no ajuste, com base em vistoria in loco.
	No TCU, considerando a ausência de documentos sobre a execução física e financeira do ajuste, foram citados pela integralidade dos recursos, em razão da não comprovação da boa e regular aplicação dos recursos, Augusto Targino Lima, seu sucessor, Ivo Ricardo Barfknecht e a Arca/DF.
	A Associação e Augusto Targino Lima não apresentaram defesa. 
	Ivo Ricardo Barfknecht arguiu prescrição da pretensão de ressarcimento e afirmou que eventual atraso na prestação de contas não foi de sua responsabilidade. Quanto à execução do ajuste, em que pese alegar não ter dela participado, ponderou a ocorrência de pequenos desvios de objeto na aplicação da contrapartida e o atingimento dos objetivos pactuados. 
	Após saneamento dos autos e realização de novas citações, que determinei por entender que o processo não estava apto a ser julgado, a unidade técnica e o MPTCU opinaram pela irregularidade das contas e imputação de débito integral a Augusto Targino Lima, em solidariedade com a ARCA/DF. Manifestaram-se, ainda, pela irregularidade das contas de Ivo Ricardo Barfknecht, em razão do atraso na prestação de contas do ajuste. 
	Divirjo, em parte, dos pareceres contidos nos autos, conforme observações que faço a seguir.
	Inicialmente, informo a ocorrência de diversas falhas administrativas na celebração, no acompanhamento e na análise da prestação de contas do convênio. Tais problemas ocasionaram a formação de Grupo de Trabalho no Incra, após demanda da Controladoria-Geral da União, para reanalisar as prestações de contas de diversos ajustes firmados com a Arca/DF. 
	Tendo esse fato em vista, considero que as informações constantes dos autos não permitem concluir pela apresentação extemporânea da prestação de contas e deixo de considerar esse fundamento em minhas razões de decidir. 
	O processo administrativo foi autuado em 25/02/2003. Relatório de encaminhamento com data de 14/4/2003 afirma a apresentação de documentos, pela Arca, fora dos moldes previstos na IN-STN-1/1997 e registra que não consta a data de efetivo recebimento da prestação de contas (peça 1, p. 108) . 
	Em 30/9/2003, a Arca/DF foi notificada a sanar as falhas verificadas e enviou complementação de informações em 27/11/2003, data considerada, equivocadamente, pela unidade técnica, como sendo a de entrega da prestação de contas. 
	Entendo, ainda, que restou prejudicada qualquer conclusão sobre a execução parcial do ajuste, obtida com base em vistoria técnica, como propôs o tomador de contas. O relatório final do Grupo de Trabalho apontou a falta de efetivo acompanhamento das metas físicas do ajuste e a ausência de parecer conclusivo sobre a execução. 
	A servidora responsável pelas visitas, após questionamentos sobre a qualidade de seus trabalhos, admitiu que não realizara vistorias in loco em 2003 (peça 1, p. 381-382) . Apenas em 2009, após as conclusões do Grupo de Trabalho, realizou visita para verificação da parcela executada.
	Decorreram, portanto, mais de seis anos entre o término da avença e a vistoria. Se considerarmos o objeto avençado, consistente da prestação de assistência técnica (treinamento/orientação) a assentados, é possível inferir a fragilidade dos resultados obtidos. 
	Nesse sentido, o relatório de vistoria tardia registrou as limitações incorridas, pois não haviam informações ou relatório descritivo referentes aos trabalhos executados, bem como ocorrera a mudança de endereço e o falecimento de vários assentados.
	Apesar dos problemas verificados na atuação do Incra, entendo que existem informações suficientes para afirmar a não comprovação da boa e regular aplicação dos recursos.
	O Grupo de Trabalho que avaliou a prestação de contas concluiu por diversas irregularidades como a não aplicação dos recursos no mercado financeiro; pagamento de salários dos funcionários da convenente; não retenção de tributos; apresentação de notas fiscais sem discriminação das mercadorias adquiridas; realização de despesas após o término do prazo de vigência do convênio; transferência de recursos para conta corrente diversa da indicada no Termo de Convênio e utilização da contrapartida para despesas da Associação.
	Além das falhas verificadas na fase interna, a unidade técnica, corretamente, apontou a total ausência de nexo de causalidade entre os recursos transferidos e as despesas apresentadas. Em que pese o relatório do tomador de contas informar a existência de notas fiscais e outros documentos de despesas, tais comprovantes não foram juntados aos presentes autos mesmo após realização de diligência ao Incra e citações dos responsáveis.
	A transferência dos recursos da conta específica do convênio para outra conta bancária da Arca/DF, em 02/04/2002, apenas seis dias após os depósitos realizados pelo concedente (peça 51) , impediu, definitivamente, a verificação do destino tomado pelos recursos da União. 
	Concluo, portanto, pela ocorrência de prejuízo ao Erário correspondente à totalidade dos valores transferidos.
	Quanto à responsabilidade dos agentes, divirjo dos pareceres constantes dos autos, que a delimitaram a Augusto Targino Lima, em solidariedade com a ARCA/DF.
	Em que pese ter ocorrido a transferência de recursos para conta diversa na gestão de Targino, os recursos foram destinados à própria Arca/DF. Ivo Ricardo Barfknecht assumiu a presidência da associação sete dias após, em 7/4/2002 e assumiu, na prestação de contas, ter movimentado recursos do convênio. 
	Pelas informações constantes do processo, esse responsável assinou o termo aditivo ao ajuste, o executou até o término da vigência e prestou contas ao Incra, quando apresentou extensa relação de pagamentos ocorridos na sua gestão.
	Como bem apontado pelo Parquet em seu primeiro pronunciamento (peça 32) , a prestação de contas apresentada por Ivo Ricardo Barfknecht informou a realização de pagamentos, na sua gestão, que perfizeram 84,9% dos valores transferidos pela União.
	Em suas alegações de defesa, o responsável não comprovou o nexo de causalidade para os pagamentos informados, como foi requerido. Assumiu a ocorrência de desvio de objeto em relação à contrapartida e defendeu a execução de 100% das metas pactuadas.
	Ademais, ao responder as notificações do Incra, esse responsável admitiu parte das irregularidades identificadas e chegou a solicitar o abatimento de juros e correção monetária (peça 1, p. 188) . Na sua gestão ainda foi defendida a legalidade do pagamento de coordenador técnico da ARCA/DF com recursos do convênio (peça 2, p. 32) .
	Tendo em vista o exposto, entendo que deve ser mantida a responsabilidade de Ivo Ricardo Barfknecht. Considerando a total ausência de nexo de causalidade, que inviabiliza a efetiva contabilização dos recursos geridos por cada um dos presidentes da Arca/DF, imputo-lhes débito integral em solidariedade com a pessoa jurídica.
	Verifico a ocorrência da prescrição da pretensão punitiva e afasto a suscitada prescrição do dano. 
	Como apontado pela unidade técnica, a notificação dos responsáveis na fase interna ocorreu em 30/7/2010, afastando possível aplicação do artigo 6ª da IN TCU 71/2012.
	Os recentes posicionamentos da Suprema Corte e as disposições do Acórdão 1482/2020-TCU-Plenário, segundo os quais, são imprescritíveis os danos ao Erário quando configurados atos dolosos praticados nos moldes daqueles tipificados na Lei de Improbidade Administrativa, permitem concluir pela possibilidade de ressarcimento.
	Com a prática dos atos descritos neste voto, entre eles a transferência de recursos e execução em conta bancária alheia ao convênio, a informação de realização de despesas sem amparo normativo e a não apresentação de comprovantes dos gastos realizados, é possível atribuir, no mínimo, dolo eventual às condutas dos responsáveis. 
	Mesmo cientes dos termos expressamente pactuados no convênio, os responsáveis optaram por atuar de forma irregular, comprometendo a verificação do nexo de causalidade devidamente exigido pelo ajuste e normativos atinentes à espécie. Estavam cientes do risco de suas ações resultarem em prejuízo ao Erário e o assumiram. Ficou patente o conformismo com a possibilidade de ocorrência do resultado danoso. 
	Por todo o exposto, entendo que seus atos concorreram para a utilização de recursos públicos federais, por particulares, sem observância das formalidades legais ou regulamentares aplicáveis, nos moldes caracterizados pelos incisos II e XI do artigo 10 da Lei 8.429/1992.
	Assim, considero revéis Augusto Targino Lima e a ARCA/DF, rejeito as alegações de defesa de Ivo Ricardo Barfknecht, julgo irregulares as contas dos responsáveis e imputo-lhes débito solidário correspondente à totalidade dos recursos transferidos pela União. 
	Feitas essas considerações, voto para que o Tribunal acolha o acórdão que ora submeto à apreciação do Colegiado.
          TCU, Sala das Sessões Ministro Luciano Brandão Alves de Souza, em 14 de julho de 2020.
WALTON ALENCAR RODRIGUES 
Relator